【裁判字號】    89,訴,1198
【裁判日期】    900530
【裁判案由】    損害賠償等
【裁判全文】
臺灣高雄地方法院民事判決  八十九年度訴字第一一九八號
    原      告  甲○○
    法定代理人  柯清芳
    被      告  乙○○
右當事人間請求損害賠償等事件，本院判決如左：
    主    文
確認原告與被告高雄巿第三信用合作社間之監事委任關係存在。
原告其餘之訴駁回。
訴訟費用由原告負擔。
    事    實
甲、原告方面：
  一、聲明：
      （一）確認原告與被告高雄巿第三信用合作社間之委任關係存在。
      （二）被告應連帶給付原告新台幣（下同）三百十五萬元，並在中國時報、臺
            灣時報、聯合報第一版下端刊登道歉啟示（篇幅：二十五公分×三十七
            公分）各乙日。
  二、陳述：
      （一）緣原告經被告高雄市第三信用合作社（下稱高市三信）社員代表大會選
            舉擔任為自民國八十七年八月至九十年七月三十一日任期之監事，且自
            擔任監事以來，一切皆依監事之職掌，戮力從公，八十八年三月三十一
            日訴外人謝武雄竟挾宿怨，不分青紅皂白，出手毆打原告，原告為防衛
            而有反擊之舉措，雙方互控傷害暨謝武雄告訴原告恐嚇，該案件業因雙
            方和解撤回傷害告訴暨無任何事證證明原告有恐嚇犯行，而經臺灣高雄
            地方法院檢察署（下稱高雄地檢署）為不起訴處分確定，是以，原告並
            未有違反法令、章程或失職之情事；自與合作社法第四十二條規定不符
            （並無罷免之法定事由）。詎料被告高市三信竟以原告毆打謝武雄為由
            罷免原告監事職權，再者，被告終止委任契約亦具程序上之瑕疵，諸如
            ：(1)罷免監事是否可以臨時會之方式為之？(2)於開會當日，出席之社員
            每人發伍仟元提貨單，有無利誘因素？（此種作法，財政部曾以公文明
            令禁止）(3)秘書室於未經理事主席之命令即逕自發文各分社簽名，且簽
            名之人員是否正確無訛亦未確認（此違反內政部所頒布合作社選舉罷免
            辦法【以下簡稱選罷法】第四十一條之規定）；(4)理事會召開社員代表
            大會未用會議全文，僅用節本，且未經主管機關高雄巿財政局核備；(5)
            秘書室未將原告之答辯書送理事會審議（原告於八十八年四月十日始收
            到罷免申請書，嗣於同年月廿三日提出答辯書，於原告未提出答辯書前
            ，合作社就訂在同年五月七日召開罷免臨時會，此乃違反選罷法第四十
            二條；未符合十五天之規定，且亦不無顯示合作社預設立場之嫌）；(6)
            理事主席即被告乙○○主持罷免會議應議事中立、行政中立，惟理事主
            席於會場所言預設立場，鼓吹社員投下同意罷免書；(7)罷免申請書及聲
            請人之答辯書，合作社於開會前二日才寄發各社員；(8)理事主席被告黃
            榮華於請假期間（乙○○請假日期為八十八年四月二日至同年月三十日
            ，而乙○○乃於未經理事會同意，抑未向主管機關高雄市政府財政局報
            備，而竟於八十八年四月廿九日始銷假上班），竟參與八十八年四月廿
            七日召開之罷免會議並表決，會議通知書列理事主席乙○○請假，主席
            為理事林招來，暨高雄市政府財政局８８‧５‧４高市財政三字第六四
            九一號函，顯見程序上重大違法）。職是之故，該罷免案之過程，不僅
            實質上違法（無罷免之法定原因），再者，其召集程序及決議方法，亦
            明顯違法（違反合作社選舉罷免辦法之規定甚夥），其罷免之決議自屬
            無效，原告與被告高市三信之監事委任關係仍存在。
      （二）按合作社法第四十二條規定：「理事、監事違反法令或合作社章程時，
            得由社員大會全體社員過半數之決議，解除其職權，其失職時亦同。」
            其規定無非在保障合作社董監事之職權，避免合作社董監事人事之不安
            定而影響合作社之發展，故合作社之社員大會（或社員代表大會）在董
            監事無違反法令、章程或有失職之情形，自不得任意召開會議以表決予
            以解職。查原告經被告社員大會選舉擔任監事，任期自八十七年八月至
            九十年七月三十一日，詎被告高市三信竟違法於八十八年五月七日召開
            罷免臨時會，並決議通過將原告罷免（其終止委任契約具實體上暨程序
            上違法之瑕疵），經原告狀請鈞院准予繼續行使監事職權，此業經鈞院
            以八十八年全更字第二號裁定獲准，嗣後並有訴外人顏順安訴請確認原
            告與被告間委任關係不存在，經鈞院以八十八年訴字第二五六三號判決
            駁回確定在案，而委任關係為法律關係，自得為確認之訴之對象；再者
            ，原告與被告高市三信間目下只是以保全程序加以保全，對於實質之委
            任關係存否並未有本案判決加以確認，職此之故，自有即受確認判決之
            法律上利益，因之，依民事訴訟法第二百四十七條之規定，有提起本訴
            之必要。
      （三）被告高市三信不得罷免原告而罷免，而被告乙○○身為理事主席，主持
            會議不公，且於請假期間復參與罷免決議，故被告二人之行為顯已侵害
            原告之權利，致原告受有損害（喪失身為監事行使職權應得之利益：五
            個月【八十八年五月至同年九月】之車馬費十五萬元），且此損害與被
            告之侵權行為間具有相當之因果關係，原告自得依民法第一百八十五條
            之規定請求被告連帶負損害賠償責任。
      （四）次按民法第一百九十五條第一項規定：「不法侵害他人身體、健康、名
            譽或自由者，被害人雖非財產上之損害，亦得請求賠償相當金額。其名
            譽被侵害者，並得請求為回復名譽之適當處分。」查被告等意圖毀損原
            告名譽，明知係因社員代表謝武雄將自己經營之黑鮑魚以高於市價的行
            情銷售給社員，原告為維護社員之權利，始於八十八年三月三十日高雄
            第三信用合作社代表大會上與謝武雄起爭執，且於三月三十一日謝武雄
            不分青紅皂白，蓄意挑起口角而生拉扯之情事，謝武雄更先出手毆打原
            告，原告為防衛始予反擊，被告等卻故意曲解事實，向聯合報、臺灣時
            報記者，誆稱原告於上開社員代表大會上未依程序發言，破壞會場秩序
            ，遭謝武雄制止始停止發言，原告因此懷恨在心，於三月三十一日趁謝
            武雄不備，從後勒住其脖子，以手毆打他的臉部，將連署罷免原告。致
            聯合報、台灣時報記者於八十八年四月二日將此不實消息登載於報上，
            審酌上開報導記載之內容，顯然足以令人認為原告在人格道德上有可眥
            議之處，被告不法侵害原告名譽之行為已彰彰明甚，且亦造成原告嚴重
            之損害，原告自得依上開規定請求被告非財產上之損害賠償三百萬元整
            。原告為有身分地位之人，對此損害，痛苦無以復加，爰依雙方之身分
            、地位、收入等因素加以斟酌，並在中國時報、台灣時報、聯合報第一
            版刊登道歉啟示，期回復原告之名譽，為此，爰狀請鈞院鑒核，賜如聲
            明之判決。
  三、對被告高市三信抗辯所為之陳述：
      按信用合作社法第四條規定：「信用合作社之管理，依本法之規定，本法未規
      定者，依其他有關法律之規定。」是以，被告高市第三信用合作社關於監事之
      選舉及罷免首應依信用合作社法之規定，如信用合作社法未規定者，自得適用
      所謂其他有關法律即合作社法之規定。其中合作社法第四十二條就監事之罷免
      既已明定：「理事、監事違反法令或合作社章程時，得由社員大會全體社員過
      半數之決議，解除其職權，其失職時亦同。」易言之，社員代表大會於監事無
      違反法令、章程或有失職之情形，自不得予以解任。職是之故，被告高市三信
      於原告無違反法令、章程或失職之情形下召開罷免臨時會，並決議通過將原告
      罷免，其罷免之決議自因違反上開合作社法之規定而無效。被告抗辯「被告合
      作社監事之選舉及罷免依法自應依信用合作社法之規定，而信用合作社法並無
      如同合作社法第四十二條之規定，且亦無準用合作社法之明文‧‧‧原告起訴
      事實及理由引用被告信用合作社違反合作社法第四十二條之規定，並認被告無
      罷免原告之法定原因，顯屬無據」，此容有誤會，並不正確。再者，選舉及罷
      免理事及監事固為被告社員代表大會之職權，惟為保障董監事之職權暨避免董
      監事人事之不安定而影響合作社之發展，故合作社於董監事無違反法令、章程
      或有失職之情形，不得任意召開會議以表決予以解職，此乃合作社法第四十二
      條所由設，渠罷免董監事自應同受該規定所拘束。
  四、證據：提出不起訴處分書、財政部八十七年十一月六日台財融第八七七五五二
      四二號函、七十七年三月四日台財融第七七○○五一九三二號函、高雄市政府
      財政局八十八年五月四日八八高市財政密字第六一六七號函、八十八年五月四
      日高市財政三字第六四九一號函、本院八十八年全更字第二號民事裁定、鈞院
      八十八年度訴字第二五六三號民事判決暨確定証明書各一份、剪報二份及高市
      三信通知三份為證。
乙、被告方面：
壹、被告高市三信方面：
  一、聲明：駁回原告之訴。
  二、陳述：
      （一）按「總會之召集程序或決議方法，違反法令或章程時，社員得於決議後
            三個月內請求法院撤銷其決議，但出席社員，對召集程序或決議方法，
            未當場表示異議者，不在此限」，民法第五十六條第一項定有明文。本
            件原告固主張被告所召開之本件罷免案有上諸多點召集程序及決議方法
            違背法令之處，然被告除否認原告之主張並請原告就所主張上揭諸點負
            舉證責任外，本件原告亦應就曾於社員代表大會中，對召集程序或決議
            方法當場表示異議並於決議後三個月內曾請求法院撤銷其決議負舉證責
            任，否則，原告之主張顯不合法。
      （二）原告又主張八十八年三月卅一日訴外人謝武雄挾宿怨，出手毆打原告，
            原告為防衛而有反擊之舉指，雙方互控傷害及恐嚇罪，該案件因雙方和
            解撤回傷害告訴，且無任何事證證明原告有恐嚇犯行，而經台灣高雄地
            方法院檢察署為不起訴處分確定，是以原告並未有違反法令、章程或失
            職之情事，自與合作社法第四十二條規定不符，被告並無罷免原告之法
            定事由云云。惟查：本件原告所涉毆打謝武雄之傷害犯行，係身為監事
            之原告毆打社員代表謝武雄之粗暴行為，發生地點又位於被告辦公處所
            ，顯然原告之行為已有暴力之傾向致而被告合作社名譽因此蒙羞，此雖
            為原告個人之傷害犯行，卻因原告忝為被告合作社監事而使被告名譽嚴
            重遭受侵害，謂原告此舉無違背法令或失職之情，顯不合理。至於該案
            係因和解而經台灣高雄地方法院檢察署為不起訴之處分，並非原告無傷
            害之犯行，併此敘明。
      （三）原告又以被告故意曲解事實，向聯合報、台灣時報記者，誆稱原告於上
            開社員代表大會上未依程序發言，破壞會場秩序，遭謝武雄制止始停止
            發言，原告因此懷恨在心，於三月卅一日趁謝武雄不備，從後勒住其脖
            子，以手毆打他的臉部，將連署罷免原告，致聯合報、台灣時報記者於
            八十八年四月二日將此不實消息登載於報上，足以使人認為原告在人格
            道德上有可議之處，被告不法侵害原告名譽之行為已彰彰明甚云云。然
            查：本件罷免申請書係由社員代表謝清旺等人於八十八年四月一日所連
            署簽名欲罷免原告監事職務，其罷免理由雖同前述原告所指情節，然該
            申請書僅係部分社員代表個人發動之連署行為，被告合作社僅於八十八
            年四月六日收受該文，八十八年四月廿七日始召開八十八年度第十八次
            理事會議，八十八年五月七日才進行八十八年度臨時社員代表大會議程
            通過本件罷免案，然被告於八十八年四月一日或二日並無向聯合報、台
            灣時報記者散布該等罷免之理由內容，此點亦請原告負舉證責任，至於
            聯合報、台灣時報記者因知悉社員代表謝清旺等人有連署欲罷免原告職
            務，而將該等事實登於八十八年四月二日之報紙上，亦僅係謝清旺等社
            員個人之行為，原告起訴之對象顯然有誤。
      （四）依據被告信用合作社章程第一條規定：「本社定名：保證責任高雄市第
            三信用合作社」、第廿四條規定：「社員代表大會之職權如左：一、選
            舉及罷免理事、監事‧‧‧」、第四十八條規定：「本章程未盡事項，
            悉依信用合作社法，同法施行細則及有關法令之規定」，此有上揭章程
            可資為憑。是以被告合作社監事之選舉及罷免依法自應依信用合作社法
            之規定，而信用合作社法並無如同合作社法第四十二條：「理事、監事
            違反法令或合作社章程時，得由社員大會全體社員過半數之決議，解除
            其職權，失職亦同」之規定，且亦無準用合作社法之明文，因之，原告
            起訴事實及理由引用被告信用合作社違反合作社法第四十二條之規定，
            並認被告無罷免原告之法定原因，顯屬無據，從而鈞院八十八年度訴字
            第二五六三號民事判決所認定「本件罷免案之決議內容有違背合作社法
            第四十二條對於罷免事由所作之限制，其決議自屬無效，應認被告（本
            件原告）所辯被告（本件原告）甲○○與被告（本件被告）高雄市第三
            信用合作社之監事委任關係仍存在」之見解應屬可議。
      （五）又被告信用合作社章程及信用合作社法既無規定罷免監事應有法定之理
            由，是以被告合作社社員代表依據該社章程第廿四條之規定依法罷免監
            事原告甲○○，自不得認定有任何違法之處，原告舉合作社法之上揭規
            定，顯有謬誤。參以公司法第一百九十九條之規定「董事得由股東會之
            決議，隨時解任‧‧‧」，同法第二百廿七條規定「第一百九十六條至
            第二百條‧‧‧之規定，於監察人準用之‧‧‧」，換言之，公司法對
            監察人之解任適用董事得由股東會之決議，隨時解任之規定，則本件被
            告信用合作社社員代表依章程及信用合作社法罷免監事甲○○既非法所
            禁，自屬合適。
      （六）原告固主張依信用合作社法第四條規定：「信用合作社之管理，依本法
            之規定，本法未規定者，依其他有關法律之規定」，是以，被告信用合
            作社關於監事之選舉及罷免應依信用合作社法之規定，如信用合作社法
            未規定者，自得適用所謂其他有關法律即合作社法之規定等情，固非無
            見。惟查：依信用合作社法第卅六條規定：「信用合作社監事之權責準
            用公司法第二百十八條第一項、第二項、第二百十八條之一至第二百十
            九條第二項、第二百二十條至第二百廿三條及第二百廿五條之規定」，
            同法第卅七條規定：「信用合作社之管理，準用銀行法第五條‧‧‧及
            第七十九條規定」，因之，原告依據前開主張認信用合作社監事之罷免
            應適用合作社法第四十二條「理事、監事違反法令或合作社章程時，得
            由社員大會全體社員過半數之決議，解除其職權，其失職時亦同」，尚
            屬無據。另原告又舉行政法院五十七判四九八號判例以實其說，然查，
            信用合作社法已於民國八十二年十二月三日經總統令公布施行，是以有
            關信用合作社理監事之權責自應從新適用其後施行之信用合作社法之相
            關規定，自不待言。
      （七）另查：「法人對於其董事或其他有代表權之人因執行職務所加於他人之
            損害，與行為人連帶員賠償責任」，固為民法第二十八條所規定。然「
            民法第二十八條所加於法人之連帶賠償責任，以該法人之董事或其職員
            ，因執行職務所加於他人之損害者為限，若法人之董事及職員因個人之
            犯罪行為而害及他人之權利者，即與該條規定之責任要件不符，該他人
            殊無據以請求連帶賠償之餘地」（最高法院四十八年台上字第一五○一
            號判例參照）。查本件罷免申請書係由社員代表謝清旺等人於八十八年
            四月一日所連署簽名，該等社員代表發起罷免原告監事職務，係依據該
            社章程第廿四條第一款之規定，僅屬社員代表個人之行為，該等社員代
            表部份代表之罷免連署行為，並非執行信用合作社之職務行為，換言之
            ，發起連署罷免案之社員代表之個人之行為，縱然有加害他人之權利，
            揆諸上揭判例之見解，自不得令被告信用合作社擔負連帶損害賠償責任
            ，是原告另依民法第廿八條之規定主張被告應負連帶損害賠償責任，實
            無理由。綜上所述，原告之請求應予駁回。
  三、證據：提出罷免申請書、八十八年度第十八次理事會議紀錄、八十八年度臨時
      社員代表大會議程紀錄各一份。
貳、被告乙○○部分：
  一、聲明：駁回原告之訴。
  二、陳述：
      （一）被告乙○○於八十七年八月十三日至八十九年九月十四日是高雄市第三
            信合作社之理事主席，八十九年九月十五日已變更登記柯清芳。
      （二）本件系爭之罷免決議案是被告乙○○擔任理事主席時之決議。
      （三）理監事每月有支領三萬元車馬費，此點不爭執。
      （四）八十八年五月七日臨時代表會係由會員請求召開的，並非理事會主動召
            開。
      （五）起訴狀第二點，係依每年慣例發給五仟元以上之提貨單或禮券、禮物，
            並非利誘會員。第三點，罷免理由書須有三分之一代表簽署，送到本會
            後再經祕書室確認簽名真偽，雖不須理事主席親自辦理，但由理事主席
            授權辦理。第四點，有送財政局核備，財政局也有回函。第五點，答辯
            書不須送理事會審議，因這是由代表發起罷免。第六點，我只擔任會議
            主席，我的立場行中立。第七點，我當時是有請假，因我父親過世，內
            部程序只須向主管機關核備，並不須主管機關同意，銷假也是一樣。開
            會通知是開會一星期寄發，而罷免申請書是四月六日收受，確認無誤後
            在三日內發寄原告，以便由其提出之答辯，相關程序均由秘書室辦理。
            綜上，原告起訴請求對象錯誤，故原告之訴應無理由。
丙、本院依職權調閱本院八十八年度訴字第二五六三號第一審卷宗、高雄地檢署八十
    八年度偵字第一二○九四號偵查卷宗、高雄市第三信用合作社罷免原告之相關資
    料各一份，並訊問證人陳金聲、曾榮德、謝武雄。
    理    由
一、按訴狀送達後，原告不得將原訴變更或追加他訴，但被告於訴之變更或追加無異
    議，而為本案之言詞辯論者，視為同意變更或追加，民事訴訟法第二百五十五第
    一項本文、第二項分別定有明文。查原告本於被告高市三信臨時社員代表大會決
    議罷免原告之監事職務，而追加時任會議主席之乙○○為被告，被告乙○○就其
    訴之追加，亦無異議而為本案之言詞辯論，核之首揭法條，原告訴之追加，自屬
    合法。又被告高市三信之法定代理人，於訴訟繫屬中，已由被告乙○○變更為柯
    清芳，有高雄市政府財政局八十九年十月四日八九高市財政三字第一四六五一號
    函及信用合作社變更登記證附卷可稽（本院卷第一二九、一三○頁），自應柯清
    芳承受訴訟，先予敘明。
二、次按確認法律關係之訴，非原告有即受確認判決之法律上利益者，不得提起之，
    民事訴訟法第二百四十七條第一項前段定有明文。而所謂「即受確認判決之法律
    上利益」，係指法律關係之存否不明確，原告主觀上認其在法律上地位有不安之
    狀態存在，此種不安之狀態，能以確認判決將之除去者而言。查原告初係任被告
    高市三信監事職務，任期自八十七年八月至九十年七月三十一日，而其監事職務
    為被告高市三信於八十八年五月七日所召開之八十八年度臨時社員代表大會決議
    罷免，而原告主張該次臨時社員代表大會之召集程序及決議方法，有違法之情事
    ，是其罷免之決議屬無效，故原告主觀上認為伊與被告高市三信之監事委任關係
    仍存在，而此種法律上地位不安之狀態，能以確認判決將之除去，揆諸前揭說明
    ，原告訴請確認伊與被告高市三信間監事委任關係存在之訴，自有即受確認判決
    之法律上利益，合先敘明。
三、原告主張伊係高雄市第三信用合作社之監事，任期自八十七年八月至九十年七月
    三十一日，於八十八年三月三十一日與訴外人謝武雄即高市三信之社員代表發生
    爭執，進而毆打，雙方互控傷害及恐嚇，惟嗣經高雄地檢署為不起訴處分確定，
    詎被告高市三信竟於八十八年五月七日召開臨時社員代表大會以原告毆打訴外人
    謝武雄為由，決議罷免原告監事之職務，惟原告並無違反法令、章程或失職之情
    事，故該決議與合作社法第四十二條規定不符；又該決議之程序亦有如下之瑕疵
    ：(1)罷免監事是否可以臨時會之方式為之？(2)於開會當日，出席之社員每人發伍
    仟元提貨單，有無利誘因素？(3)秘書室於未經理事主席之命令即逕自發文各分社
    簽名，且簽名之人員是否正確無訛亦未確認；(4)理事會召開社員代表大會未用會
    議全文，僅用節本，且未經主管機關高雄巿財政局核備；(5)秘書室未將原告之答
    辯書送理事會審議（原告於八十八年四月十日始收到罷免申請書，嗣於同年月廿
    三日提出答辯書，於原告未提出答辯書前，合作社就訂在同年五月七日召開罷免
    臨時會，此乃違反選罷法第四十二條；未符合十五天之規定，且亦不無顯示合作
    社預設立場之嫌）；(6)理事主席主持罷免會議應議事中立、行政中立，惟理事主
    席於會場所言預設立場，鼓吹社員投下同意罷免書；(7)罷免申請書及聲請人之答
    辯書，合作社於開會前二日才寄發各社員；(8)理事主席被告乙○○於請假期間，
    竟參與八十八年四月廿七日召開之罷免會議並表決，故該罷免案之過程，不僅實
    質上違法（無罷免之法定原因），且召集程序及決議方法，亦明顯違法（違反合
    作社選舉罷免辦法之規定甚夥），其罷免之決議自屬無效，原告與被告高雄市第
    三信用合作社之監事委任關係仍存在。是被告高雄市第三信用合作社不得罷免原
    告而罷免，而被告乙○○身為理事主席，主持會議不公，且於請假期間復參與罷
    免決議，故被告二人之行為顯已侵害原告之權利，且被告等復向聯合報、臺灣時
    報記者，誆稱原告於上開社員代表大會上未依程序發言，破壞會場秩序，遭謝武
    雄制止始停止發言，原告因此懷恨在心，於三月三十一日趁謝武雄不備，從後勒
    住其脖子，以手毆打他的臉部，將連署罷免原告，致聯合報、台灣時報記者於八
    十八年四月二日將此不實消息登載於報上，顯然足以令人認為原告在人格道德上
    有可眥議之處，被告不法侵害原告名譽之行為已明，致原告受有損害（即八十八
    年五月至同年九月間之車馬費十五萬元及非財產上損害三百萬元），且此損害與
    被告之侵權行為間具有相當之因果關係，原告自得依民法第一百八十五條、一百
    九十五條第一項之規定請求被告連帶三百十五萬元。
四、被告高市三信則以：原告固主張被告高市三信所召開系爭臨時社員代表大會之罷
    免案有諸多點召集程序及決議方法違背法令之處，然被告高市三信除否認原告之
    主張並請原告就所主張上揭諸點負舉證責任外，本件原告亦應就曾於社員代表大
    會中，對召集程序或決議方法當場表示異議並於決議後三個月內曾請求法院撤銷
    其決議負舉證責任，否則，原告之主張顯不合法；另原告所涉毆打謝武雄之傷害
    犯行，係身為監事之原告毆打社員代表謝武雄之粗暴行為，發生地點又位於被告
    辦公處所，顯然原告之行為已有暴力之傾向致而被告高市三信名譽因此蒙羞，此
    雖為原告個人之傷害犯行，卻因原告忝為被告合作社監事而使被告名譽嚴重遭受
    侵害，謂原告此舉無違背法令或失職之情，顯不合理，至於該案係因和解而經台
    灣高雄地方法院檢察署為不起訴之處分，並非原告無傷害之犯行；又本件罷免申
    請書係由社員代表謝清旺等人於八十八年四月一日所署簽名欲罷免原告監事職務
    ，其罷免理由雖同前述原告所指情節，然該申請書僅係部分社員代表個人發動之
    連署行為，被告合作社僅於八十八年四月六日收受該文，八十八年四月廿七日始
    召開八十八年度第十八次理事會議，八十八年五月七日才進行八十八年度臨時社
    員代表大會議程通過本件罷免案，然被告於八十八年四月一日或二日並無向聯合
    報、台灣時報記者散布該等罷免之理由內容，此點亦請原告負舉證責任，至於聯
    合報、台灣時報記者因知悉社員代表謝清旺等人有連署欲罷免原告職務，而將該
    等事實登於八十八年四月二日之報紙上，亦僅係謝清旺等社員個人之行為，原告
    起訴之對象顯然有誤；再者，被告高市三信監事之選舉及罷免依法應依信用合作
    社法之規定，而信用合作社法並無如同合作社法第四十二條：「理事、監事違反
    法令或合作社章程時，得由社員大會全體社員過半數之決議，解除其職權，失職
    亦同」之規定，且亦無準用合作社法之明文，因之，原告起訴事實及理由引用被
    告信用合作社違反合作社法第四十二條之規定，並認被告無罷免原告之法定原因
    ，顯屬無據；其次，被告信用合作社章程及信用合作社法既無規定罷免監事應有
    法定之理由，是以被告合作社社員代表依據該社章程第廿四條之規定依法罷免監
    事原告甲○○，自不得認定有任何違法之處，原告舉合作社法之上揭規定，顯有
    謬誤。參以公司法第一百九十九條之規定「董事得由股東會之決議，隨時解任‧
    ‧‧」，同法第二百廿七條規定「第一百九十六條至第二百條‧‧‧規定，於監
    察人準用之‧‧‧」，換言之，公司法對監察人之解任適用董事得由股東會之決
    議，隨時解任之規定，則本件被告信用合作社社員代表依章程及信用合作社法罷
    免監事甲○○既非法所禁，自屬合適；至於依信用合作社法第卅六條規定：「信
    用合作社監事之權責準用公司法第二百十八條第一項、第二項、第二百十八條之
    一至第二百十九條第二項、第二百二十條至第二百廿三條及第二百廿五條之規定
    」，同法第卅七條規定：「信用合作社之管理，準用銀行法第五條‧‧‧及第七
    十九條規定」，因之，原告依據前開主張認信用合作社監事之罷免應適用合作社
    法第四十二條「理事、監事違反法令或合作社章程時，得由社員大會全體社員過
    半數之決議，解除其職權，其失職時亦同」，尚屬無據，另原告又舉行政法院五
    十七判四九八號判例以實其說，然查，信用合作社法已於民國八十二年十二月三
    日經總統令公布施行，是以有關信用合作社理監事之權責自應從新適用其後施行
    之信用合作社法之相關規定，自不待言；末查，本件罷免申請書係由社員代表謝
    清旺等人於八十八年四月一日所連署簽名，該等社員代表發起罷免原告監事職務
    ，係依據該社章程第廿四條第一款之規定，僅屬社員代表個人之行為，該等社員
    代表部份代表之罷免連署行為，並非執行信用合作社之職務行為，換言之，發起
    連署罷免案之社員代表之個人之行為，縱然有加害他人之權利，亦不得令被告高
    市三信負連帶損害賠償責任，是原告另依民法第廿八條之規定主張被告應負連帶
    損害賠償責任，實無理由等語，資為抗辯。
五、被告乙○○則辯稱：本件系爭之罷免決議案確係其擔任理事主席時之決議；而系
    爭臨時社員代表大會係由會員請求召開的，並非理事會主動召開；原告主張決議
    程序有瑕疵之第二點：係依每年慣例發給五仟元以上之提貨單或禮券、禮物，並
    非利誘會員；第三點：罷免理由書須有三分之一代表簽署，送到本會後再經祕書
    室確認簽名真偽，雖不須理事主席親自辦理，但由理事主席授權辦理；第四點：
    有送高雄市政府財政局核備，而財政局也有回函；第五點：答辯書不須送理事會
    審議，因這是由代表發起罷免；第六點：渠只擔任會議主席，其立場中立；第七
    點：當時是有請假，因其父過世，內部程序只須向主管機關核備，並不須主管機
    關同意，銷假也是一樣；開會通知是開會一星期前寄發，而罷免申請書是四月六
    日收受，確認無誤後在三日內發寄原告，以便由原告提出之答辯，相關程序均由
    秘書室辦理；是原告起訴請求對象錯誤，故原告之訴應無理由等語。
六、原告主張伊原係高雄市第三信用合作社之監事，任期自八十七年八月至九十年七
    月三十一日，於八十八年三月三十一日與訴外人謝武雄即高市三信之社員代表發
    生爭執，進而毆打，雙方互控傷害等罪，惟嗣經高雄地檢署檢察官以八十八年度
    偵字第一二○九四號為不起訴處分確定，詎被告高市三信竟於八十八年五月七日
    召開臨時社員代表大會以原告毆打訴外人謝武雄為由，決議罷免原告監事之職務
    之事實，業據兩造提出高雄地檢署八十八年度偵字第一二○九四號不起訴處分書
    、本院八十八年度全更字第二號民事裁定、罷免申請書、信用合作社變更登記證
    、被告高市三信八十八年度第十八次理事會議紀錄及同年度臨時社員代表大會議
    程紀錄各一份為證，且被告就此亦不爭執，堪信為真實。原告另主張被告高市三
    信前開罷免原告監事職務之決議，其罷免之過程，不僅實質上違法（無罷免之法
    定原因），且召集程序及決議方法，亦明顯違法（違反合作社選舉罷免辦法之規
    定甚夥），其罷免之決議自屬無效，而被告乙○○時任會議主席，依法自應與被
    告高市三信連帶賠償原告三百十五萬元等語，被告高市三信、乙○○則以前揭情
    詞置辯。故本件之爭點，厥為原告與被告高市三信間之委任關係是否存在及被告
    是否應負共同侵權行為之責任，以下分述之：
七、原告與被告高市三信間之監事委任關係是否存在：
    （一）按信用合作社法於八十二年十二月三日由總統公布全文五十一條，並於公
          布日施行，該法雖無如合作社法第四十二條之規定：「理事、監事違反法
          令或合作社章程時，得由由社員大會全體社員過半數之決議，解除其職權
          ，其失職時亦同。」惟該法第四條亦有規定：信用合作社之管理，依本法
          之規定，本法未規定者，依其他有關法律之規定。是如信用合作社之社員
          大會於監事無違反法令或章程時，而決議罷免監事者，尚難以該法無相似
          之規定，而逕認該決議為適法；且依該法第三十六條復就信用合作社監事
          之權責，準用公司法之相關規定，而公司法雖規定監事得由股東會決議，
          隨時解任（公司法第二百二十七條準用一百九十九條），惟公司法亦有規
          定，股東會決議之內容，違反法令或章程者無效（公司法第一百九十一條
          ）；另總會決議之內容違反法令或章程者，無效，民法第五十六條第二項
          亦定有明文。故縱令信用合作法無如合作社法第四十二條之規定，但依該
          法第四條之規定，亦應適用合作社法或公司法或民法之相關規定，故信用
          合作社之監事如無違反法令或章程之情事，而社員代表大會決議解任監事
          職務者，該被解任之監事，自得訴請確認決議無效。且確認決議無效，依
          前開公司法及民法之相關規定，並無期間及資格之限制，即社員或股東雖
          未於決議時，當場表示異議者，亦得於決議之起一個月或三個月後，提起
          確認決議無效（參公司法第一百八十九條、民法第五十六條第一項），故
          原告主張系爭決議有無效之情事，進而訴請確認與被告高市三信間之監事
          委任關係存在，程序上自屬合法，合先敘明。
    （二）又依前開合作社法第四十二條、公司法第一百九十一條或民法第五十六條
          之規定，其規定無非在保障合作社董監事之職權，避免合作社董監事人事
          之不安定而影響合作社之發展，故合作社之社員大會（或社員代表大會）
          在董監事無違反法令、章程或有失職之情形，自不得任意召開會議以表決
          予以解職。又所謂之法令雖未以明文規定加以設限，惟參之法律及命令之
          種類繁多，其規範之目的亦各有不同，尤以命令經常係為行政之目的所作
          之程序上之規定，如認為董監事一有違反法律或命令之情形，即得加以罷
          免，殊與上開條文保障董監事職務安定之立法目的相違，況除違反法令外
          ，尚有違反章程及失職之情形可構成罷免之原因，如合作社認為董監事有
          與職務內容無關之行為亦不適於續任時，自得另以章程加以列舉，上開限
          縮解釋應不致過度保障合作社董監事而有礙社團之自治，故應認所謂之法
          令限於與董監事之職務內容有關之法律及命令，其餘與職務內容無涉之行
          為，縱違反其他法律或命令亦不得作為罷免之原因，而依前述，上開解釋
          於信用合作社亦有適用之餘地。
    （三）本件被告高市三信八十八年度臨時社員代表大會罷免原告之事由，係以「
          甲○○（即原告）於八十八年三月三十日本社常年社員代表大會會場中未
          依程序發言，未經主席同意占用發言台，破壞會場秩序．．．．於八十八
          年三月日三十一日在總社三樓一言不發毆打謝代表．．．」等語，而會議
          記錄之記載亦為被告甲○○毆打謝武雄為罷免之事由，並由在場目睹之人
          描述所見毆打發生之經過情形後即進行表決，有罷免申請書（本院卷第五
          六頁）及上開會議記錄（本院卷第一七二、一七三頁）可參，顯見本件罷
          免並非以原告於其監事之職務上有何行為違反法律或命令，又審之被告高
          市三信之章程，亦未見原告之行為有與章程中之規定有所違反，亦無任何
          失職之情事，則核之上開說明，本件罷免案之決議之內容實有違背合作社
          法第四十二條、公司法第一百九十一條或民法第五十六條之規定，對於罷
          免事由所作之限制，（即無法定罷免事由而決議罷免），其決議自屬無效
          ，應認原告與被告高市三信之監事委任關係仍存在。
八、被告是否應負共同侵權行為之責任：
    （一）原告主張被告高市三信不得罷免原告而罷免，而被告乙○○身為理事主席
          ，主持會議不公，且於請假期間復參與罷免決議，故被告二人之行為顯已
          侵害原告之權利，致原告受有損害，並以前開罷免決議無效及召集程序、
          決議方法有諸多違法之處為由，認被告應負共同侵權行為人之責任，惟查
          ：
          １、按法人對於其董事或其他有代表權之人因執行職務所加於他人之損害
              ，與該行為人連帶負賠償之責任，民法第二十八條定有明文。故法人
              有侵權行為能力，應無疑義，惟法人之侵權責任，須合於民法第一百
              八十四條一般侵權行為規定之要件，法人始負賠償責任，亦即董事或
              其他有代表權之人之執行職務行為須有故意或過失。又按本法稱信用
              合作社之負責人為理事；信用合作社之經理人、清算人、監事，在執
              行職務範圍內，亦為信用合作社負責人，信用合作社法第六條亦有明
              文。本件前開罷免決議源起於原告與高雄市第三信用合作社社員代表
              謝武雄於八十八年三月三十一日十一時許，因社務事在辦公室互毆成
              傷，業經本院調閱高雄地檢署八十八年度偵字第一二○九四號偵查卷
              屬實，嗣後由高雄市第三信用合作社之社員謝清照等六十一人聯名申
              請罷免原告（本院卷第五六頁），姑不論前揭互毆事件，導因為何，
              惟傷害係屬刑事犯罪，故社員代表提案罷免監事之職務，亦屬情理之
              常，本院雖基於立法目的所為限縮解釋而認上開決議無效，惟究難執
              此逕認被告三信之理事或其他有代表權人，有侵害原告權利之故意或
              過失。
          ２、按社員代表大會之職權如左：一、選舉及罷免理事、監事‧‧‧，被
              告高雄三信章程第二十四條第一款定有明文（見本院八十八年度訴字
              第二五六三號第一審卷第六九頁）。而社員代表大會自包括臨時社員
              代表大會，原告主張不包括臨時社員代表大會，自不足採。原告另主
              張秘書室於未經理事主席之命令即逕自發文各分社簽名，且簽名之人
              員是否正確無訛亦未確認；理事會召開社員代表大會未用會議全文，
              僅用節本，且未經主管機關高雄巿財政局核備；秘書室未將原告之答
              辯書送理事會審議；罷免申請書及聲請人之答辯書，合作社於開會前
              二日才寄發各社員等程序之瑕疵云云，則依前述，本件罷免申請書係
              由社員代表謝清旺等人連署簽名，該等社員代表發起罷免原告監事職
              務，係依據該社章程第廿四條第一款之規定，僅屬社員代表個人之行
              為，並非執行信用合作社之職務行為，換言之，發起連署罷免案係社
              員代表之個人行為；被告高市三信之內部單位（如秘書室），基於社
              員代表個人提案行為，而準備相關之臨時社員代表大會之前置作業，
              其程序縱令如原告所主張之瑕疵存在，僅係原告得依相關規定，得訴
              請撤銷系爭決議之事由，亦難據此而推論被告高市三信之理事或其他
              有代表權人有侵害原告權利之故意或過失。
          ３、其次，兩造就系爭臨時社員代表大會開會時，社方有贈送與會之社員
              五千元提貨單之事實均不爭執，自堪信為真實，惟被告高市三信歷年
              所舉行之社員代表大會，社方均會準備餐點盒、禮盒或其他電器用品
              ，贈送與會之社員，業經被告乙○○、證人謝武雄（社員代表）及原
              告陳述在卷（見本院卷第二一六頁、二一七頁），原告雖否認有送禮
              券或提貨單之慣例，且提出財政部七十七年三月四日台財融第七七○
              ○五一九三二號函（本院卷第一八頁）證明財政部明令禁止信用合作
              社因召開通常社員代表大會，擬發放紀念品代金一事，但法人或機關
              召開社員大會而發放紀念品或提貨單，為社會通常之現象，上開財政
              部函雖有禁止，惟僅屬行政管理之事項，亦難以此遽認侵害原告之權
              利；且原告亦未能舉證證明發放五千元之提貨單，與社員間之投票罷
              免行為有何因果關係，是其此項主張亦不足採。
          ４、另系爭臨時社員代表大會之議程紀錄（本院卷第一七二頁），兩造均
              不爭執，且經證人曾榮德即與會之稽核室經理證述明確（本院卷第二
              一五頁），堪信為真實。原告雖主張被告乙○○發言：「‧‧‧今天
              並非因為甲○○打謝武雄而召開，是因社員代表連署而發動，只有你
              們同意甲○○就失格‧‧‧」有主持會議不公之情形，惟該次會議之
              主題即為罷免原告監事之職務，被告乙○○身為會議主席，自有義務
              提醒與會之代表注意議題，且社員代表行使投票權，尚非他人所得干
              預，被告乙○○前開言論是否足以影響社員代表之投票行為，誠有疑
              問，是原告此項主張，亦難為本院採信。至於被告乙○○於請假期間
              ，尚參與八十八年度第十八次理事會議（本院卷第二一頁），此點被
              告乙○○亦不爭執，堪信為真。惟被告乙○○時任理事主席，依法自
              應擔任理事會議之主席，雖其辦有請假之程序，惟於其理事主席之身
              分並無影響，是被告乙○○於請假期間復行擔任理事會議之主席，亦
              無可議之處。
    （二）原告另主張被告等復向聯合報、臺灣時報記者，誆稱原告於上開社員代表
          大會上未依程序發言，破壞會場秩序，遭謝武雄制止始停止發言，原告因
          此懷恨在心，於三月三十一日趁謝武雄不備，從後勒住其脖子，以手毆打
          他的臉部，將連署罷免原告，致聯合報、台灣時報記者於八十八年四月二
          日將此不實消息登載於報上，顯然足以令人認為原告在人格道德上有可眥
          議之處，被告不法侵害原告名譽之行為已明，致原告受有損害等語，業據
          其提出剪報二紙（本院卷第四○、四一頁）為證，惟證人陳金聲即聯合報
          記者證稱：「三信發生監事與社員打架的事，是我們主動到三信去採訪，
          我們是在八十八年四月一日到三信去採訪，當天有社員代表以及三信的職
          員許多人在場且議論紛紛，因為事隔很久，到底何人跟我說的，我已不確
          定，至於被告乙○○當天是否在場有無告訴我相關的事情，事隔很久我已
          不確定。」等語（本院卷第二一四頁），而台灣時報記者楊清輝雖未到庭
          ，惟據其提出書狀陳述亦大致相同（本院卷第二○六之一頁、二一○頁）
          ，是原告亦無法舉證係由被告高市三信之理事或其他有代表權人所為之行
          為，縱令係前開人士所為，但該行為是否屬執行職務之行為，凡此均與侵
          權行為之要件有違，故亦難認被告應負共同侵權行為之責任。
九、綜上所述，被告高市三信於八十八年五月七日召開之臨時社員代表大會，所為之
    罷免原告監事職務之決議，其決議無效，故原告訴請確認原告與被告高市三信間
    監事之委任關係存在，洵屬正當，應予准許；至原告另據該決議無效及該決議之
    召集程序、決議方法有瑕疵，而主張被告應負共同侵權行為人之責任，連帶給付
    原告三百十五萬元，並於中國時報、臺灣時報、聯合報第一版下端刊登道歉啟示
    （篇幅：二十五公分×三十七公分）各乙日，則與侵權行為之要件不符，尚難准
    許，應予駁回。
十、本件判決之基礎已臻明確，兩造其餘之攻擊防禦方法及舉證，核與判決無影響，
    毋庸一一論列，併此敘明。
據上論結，原告之訴為一部有理由，一部無理由，依民事訴訟法第七十九條但書，判
決如主文。
中      華      民      國    九十      年      五      月    三十      日
                              臺灣高雄地方法院民事第五庭
~B法      官  吳為平
右為正本係照原本作成。
如不服本判決，應於送達後廿日內，向本院提出上訴狀並表明上訴理由，如於本
判決宣示後送達前提起上訴者，應於判決送達後十日內補提上訴理由書（須附繕本）。
中      華      民      國    九十      年      五      月    三十      日
~B法院書記官  陳昱良


司法院資訊處製作；財團法人民間司法改革基金會備份。
